【裁判字號】    96,上訴,5327
【裁判日期】    970305
【裁判案由】    偽造文書等
【裁判全文】
臺灣高等法院刑事判決                96年度上訴字第5327號
  上  訴  人  臺灣臺北地方法院檢察署檢察官
  被      告  乙○○
                      層
                      13之1.
  選任辯護人  雷祿慶律師
上列上訴人因被告偽造文書等案件，不服臺灣臺北地方法院96年
度訴字第1501號，中華民國96年11月30日第一審判決（起訴案號
：臺灣臺北地方法院檢察署96年度偵續一字第87號），提起上訴
，本院判決如下：
    主  文
上訴駁回。
    理  由
一、公訴意旨略以：被告乙○○於民國（下同）九十年間某日，
    向甲○○央借其名義擔任毓慶工程股份有限公司（址設臺北
    市大安區○○○路○段二一八號二樓，下稱毓慶公司）名義
    負責人，甲○○應允後，在臺北市○○區○○街五四號交付
    其國民身分證正本予被告乙○○，惟數日後因深覺不妥，遂
    向被告乙○○取回身分證，並表示拒絕擔任毓慶公司負責人
    ，詎被告乙○○未經其同意，持前開國民身分證影本，於九
    十年三月間某日，在不詳處所，接續於毓慶公司董事願任同
    意書之立同意書人部分，及毓慶公司董事簽名簿上，偽造「
    甲○○」之署押，而偽造上開私文書，並持向臺北市政府商
    業管理處，將甲○○申請登記為毓慶公司之董事，足生損害
    於甲○○及臺北市商業管理處對公司管理之正確性，迄九十
    五年三月間，甲○○接獲內政部來函表示毓慶公司滯欠營利
    事業所得稅尚未繳納，其身為公司清算人，故遭財政部限制
    出境，始悉上情，因認被告乙○○涉犯刑法第二百十六條、
    第二百十條之行使偽造私文書罪及同法第二百十四條之使公
    務員登載不實罪嫌云云。
二、按案件曾經判決確定者，應諭知免訴之判決，刑事訴訟法第
    302條第1款定有明文。又訴訟法上所謂一事不再理之原則，
    關於實質上一罪或裁判上一罪，均有其適用，如連續犯、牽
    連犯、想像競合犯等裁判上之一罪，其一部事實已經判決確
    定者，其效力當然及於構成一罪之其他部分，此乃基於審判
    不可分之關係，在審理事實之法院，就全部犯罪事實，依同
    法第 267條之規定，本應予以審判，故其判決確定之效力，
    應及於全部之犯罪事實，倘檢察官復就其他部分重行起訴，
    即應諭知免訴之判決，不得再予論科（參照最高法院60年臺
    非字第77號判例、85 年台非字第348號判決意旨）。
三、又行為後法律有變更者，適用行為時之法律。但行為後之法
    律有利於行為人者，適用最有利於行為人之法律，刑法第 2
    條第1項定有明文。查本件被告行為後，刑法第 55條牽連犯
    及第56條連續犯之規定，業於94年2月2日修正公佈刪除，並
    於95年7月1日施行，則牽連犯及連續犯之規定經刪除後，行
    為人連續多次所為之數行為將予分論併罰，而數罪併罰之結
    果較論以修正前之牽連犯、連續犯之裁判上一罪之情形為重
    。經比較新舊法結果，仍應適用較有利於被告之行為時即舊
    法之規定有利於被告，是若被告犯行成立修正前之連續犯、
    牽連犯，自有舊法之適用，亦即仍以連續犯、牽連犯之裁判
    上一罪論，合先敘明。
四、訊據被告乙○○供承有於上開時地收受告訴人甲○○所交付
    之國民身分證正本，嗣告訴人甲○○取回其所有之身分證後
    ，未經告訴人甲○○之同意，即持告訴人甲○○上開身分證
    影本，指示他人於毓慶公司董事願任同意書之立同意書人部
    分，及毓慶公司董事簽名簿上，製作「甲○○」之署押，表
    示由甲○○擔任董事之意等事實，惟否認有何行使偽造私文
    書及使公務員登載不實之犯行，辯稱：伊有問過甲○○要不
    要當毓慶公司之股東，他同意當公司之人頭股東，也把身分
    證交給伊，伊認為他既然同意擔任人頭，也會同意擔任董事
    ，所以才在上開文件上簽署他的名字，沒有偽造之意思云云
    ，惟查：告訴人甲○○於上開時地，因被告央借其名義擔任
    毓慶公司名義負責人，經其應允後，並即交付其所有之國民
    身分證正本予被告乙○○，惟數日後因深覺不妥，遂向被告
    乙○○取回國民身分證，並表示拒絕擔任毓慶公司負責人等
    情，此為被告所不否認，並據告訴人甲○○、證人陳國姓指
    、證述在卷，而被告嗣仍持告訴人甲○○上開國民身分證影
    本，於九十年三月間某日，指示他人於毓慶公司董事願任同
    意書之立同意書人部分，及毓慶公司董事簽名簿上，簽署「
    甲○○」之署押，表示由告訴人甲○○擔任董事之意，並持
    向臺北市商業管理處，將告訴人甲○○申請登記為毓慶公司
    之董事，此有毓慶公司董事願任同意書及毓慶公司董事簽名
    簿影本各乙份在卷可參（見95年度他字第2318號卷第32、33
    頁），茲查告訴人甲○○固曾同意被告將其列名登記為毓慶
    公司之名義負責人，並交付其所有之國民身分證予被告，旋
    告訴人甲○○因反悔即將其所有之國民身分證取回，並向被
    告表示不欲擔任公司名義負責人之意，顯見告訴人甲○○已
    無授權被告得以其名義擔任公司之名義股東、董事或負責人
    之意，被告自不得擅將其原所留存告訴人甲○○所有之國民
    身分證影本持以使用，並將告訴人甲○○列名為公司董事，
    縱告訴人甲○○未同時向被告表明不欲擔任公司董事之意，
    惟並不因之即得推論甲○○同意擔任公司董事之意，而認被
    告得逕以告訴人甲○○名義列名為公司董事，詎被告竟未經
    告訴人甲○○授權、同意，即貿然指示他人於毓慶公司董事
    願任同意書之立同意書人部分，及毓慶公司董事簽名簿上，
    簽署「甲○○」之署押，並持向臺北市商業管理處，將告訴
    人甲○○申請登記為毓慶公司之董事，被告顯有行使偽造私
    文書及使公務員登載不實之犯行，實堪以認定。是被告上揭
    所辯，要係卸責之詞，不足採信。
五、查被告乙○○前於九十年間被訴與蔡文雄、洪宗狄等人，均
    明知毓慶公司股東甲○○，並未實際繳交毓慶公司之成立股
    款，竟共同基於違反公司法公司實際應收股款規定之犯意聯
    絡，由被告先透過姓名年籍不詳之人，向他人借款新臺幣一
    千二百萬元後，再以暫存款之方式，於九十年三月十二日存
    入合作金庫玉成分行戶名蔡文雄、帳號000000000
    0000號之活期存款帳戶內，作為已收足前開股東設立出
    資股款之證明，並隨即於同年月十八日將該款轉出，再由前
    開姓名年籍不詳之人將該證明文件交由不知情之臺灣國際商
    業會計師事務所會計師楊恩賜，使其依內容不實之毓慶公司
    資產負債表及股東繳款明細表，查核製作內容不實之敏慶公
    司設立登記資本額查核報告書，連同毓慶公司章程、公司設
    立登記申請書、公司發起人會議紀錄、公司董事會議紀錄、
    公司股東名簿、公司董事監察人名單公司登記卡、股東名單
    等資料表明已收足股款後，於九十年三月十九日，持向臺北
    市政府建設局申請毓慶公司設立登記，使承辦人員將此不實
    之事項登記於毓慶公司登記事項簿書中，同時核准毓慶公司
    設立等犯行，經臺灣臺北地方法院檢察署檢察官偵查後，於
    九十二年十二月三十日以九十二年度偵字第三二三九、八九
    八一號提起公訴在案，嗣經臺灣臺北地方法院於九十三年四
    月二十日以九十三年度簡字第五七四號認被告共同負責人，
    公司應收之股款，股東並未實際繳納，而以申請文件表明收
    足，判處有期徒刑三月，如易科罰金，以銀元三百元即新臺
    幣九百元折算一日，緩刑二年確定，業據原審法院調取該案
    刑事卷宗核閱無誤，並有檢察官起訴書、刑事簡易判決影本
    及本院被告前案紀錄表各乙分在卷可參。茲查本案公訴人指
    訴之犯罪事實，與臺灣臺北地方法院檢察署九十二年度偵字
    第三二三九、八九八一號起訴而經臺灣臺北地方法院九十三
    年度簡字第五七四號審理之刑事案件，被告均係持告訴人甲
    ○○之國民身分證影本，偽造「甲○○」署押而偽造私文書
    並持以行使，明知其並未實際繳納股款，偽作已收足股款出
    資之證明，交予會計師製作查核報告書，並持偽造之公司董
    會議紀錄等文件，向臺北市政府建設局申請毓慶公司設立登
    記，使承辦人員核准該公司之設立，是核其本件偽造「甲○
    ○」署押以據以向臺北市政府商業管理處，申請將甲○○登
    記為毓慶公司董事，而涉犯偽造私文書並持以行使及使公務
    員登載不實等犯行，與上開確定判決認定被告係犯修正前公
    司法第九條第三項，及公訴人未起訴之刑法第二百十六條、
    第二百十五條行使業務上文書登載不實等犯罪事實間，有方
    法、目的之牽連關係，具有修正前牽連犯之裁判上一罪關係
    ，依前開說明，基於審判不可分原則，自應為該刑事確定判
    決既判力所及，公訴人對本案犯罪之追訴權業已消滅，然公
    訴人復就同一案件重行起訴，依法自應為免訴之諭知，原審
    援引刑事訴訟法第302條第1款之規定，認本件被告被訴上揭
    犯行應為前案確定判決效力所及，因而為被告免訴之判決，
    經核並無不合，檢察官上訴意旨以被告此部分犯行係偽造告
    訴人甲○○簽名於毓慶公司董事願任同意書、董事簽名簿，
    核與被告前案係因違反公司法無實際出資，而以業務上登載
    製作之不實毓慶公司章程等文書，申請毓慶公司設立登記之
    手段互異，犯意個別，難認先後兩案具有裁判上一罪之關係
    ，而指摘原審就此部分判決被告免訴係屬不當，惟依上所述
    ，尚難認有理由，應予駁回，並不經言詞辯論為之。
據上論斷，應依刑事訴訟法第368條、第372條，判決如主文。
中    華    民    國    97    年    3     月    5     日
                  刑事第五庭    審判長法  官  吳  敦
                                      法  官  陳春秋
                                      法  官  張傳栗
以上正本證明與原本無異。
如不服本判決，應於收受送達後十日內向本院提出上訴書狀，其
未敘述上訴之理由者並得於提起上訴後十日內向本院補提理由書
（均須按他造當事人之人數附繕本）。
                                      書記官  李佩真
中    華    民    國    97    年    3     月    6     日


司法院資訊處製作；財團法人民間司法改革基金會備份。
